---
title: "MPDW Tugas 1"
author: "Rafi AKbar Wibawa"
date: "2023-09-02"
output: html_document
---
```{r}
library("forecast")
library("graphics")
library("TTR")
library("TSA")
library("rio")
```

## Impor Data

```{r}
data <- import("https://raw.githubusercontent.com/rafi2411/MPDW-STA1341/main/Pertemuan-1/Data/Raw%20Data.csv")
colnames(data) <- c("Waktu", "NO2")
data$Waktu<- ts(data$Waktu,frequency = 24)
```

```{r}
ts.plot(data, xlab="Time Period ", ylab="Reading",
        main = "Plot Time Series Data Mentah")
points(data)
dev.copy(png, "Pola sebaran data mentah.png")
dev.off()
```

Pola data kadar NO2 dalam periode waktu jam memiliki bentuk pola musiman dengan pola harian pada urutannya. Oleh karena itu akan dilakukan pemulusan dengan metode winter adiktif dan winter multiplikatif

```{r}
a = round(80/100*nrow(data))
train <- data[1:a,]
test <- data[a+1:216,]
test <- na.omit(test)
trainu <- ts(train$Waktu,frequency = 24)
test$Waktu<- ts(test$Waktu,frequency = 24)
```

```{r}
summary(data)
```

```{r}
library(ggplot2)
library(ggplot2)
ggplot() + 
  geom_line(data = train, aes(x = Waktu, y = NO2, col = "Data Latih")) +
  geom_line(data = test, aes(x = Waktu, y = NO2, col = "Data Uji")) +
  labs(x = "Periode Waktu (satuan jam)", y = "NO2 (ug/m3)", color = "Legend") +
  scale_colour_manual(name="Keterangan:", breaks = c("Data Latih", "Data Uji"),
                      values = c("blue", "red")) + 
  theme_bw() + theme(legend.position = "bottom",
                     plot.caption = element_text(hjust=0.5, size=12)) +
  ggtitle("Pola Data Train dan Data Test") +
  theme(plot.title = element_text(hjust = 0.5))
dev.copy(png, "Pola sebaran data train dan test.png")
dev.off()
```



Selanjutnya melakukan pembagian data dan mengubahnya menjadi data deret waktu.

```{r}
#membagi data menjadi training dan testing
a = round(80/100*nrow(data))
training <- data[1:a,2]
testing <- data[a+1:216,2]
testing <- na.omit(testing)
train<-ts(training, frequency = 24)
test<-ts(testing, frequency = 24)
```

Kemudian akan dilakukan eskplorasi dengan plot data deret waktu sebagai berikut.

```{r}
#Membuat plot time series
plot(data, col="red",main="Plot semua data")
points(data)
dev.copy(png, "Scatter plot data")
dev.off()

plot(train, col="blue",main="Plot data latih")
points(train)
dev.copy(png, "Pola sebaran data train.png")
dev.off()

plot(test, col="green",main="Plot data uji")
points(test)
dev.copy(png, "Pola sebaran data test.png")
dev.off()
```

### Winter Aditif

Perhitungan dengan model aditif dilakukan jika plot data asli menunjukkan fluktuasi musiman yang relatif stabil (konstan).

#### Pemulusan

```{r}
#Pemulusan dengan winter aditif 
winter1 <- HoltWinters(train,alpha=0.2,beta=0.1,gamma=0.1,seasonal = "additive")
winter1$fitted
xhat1 <- winter1$fitted[,1]

winter1.opt<- HoltWinters(train, alpha= NULL,  beta = NULL, gamma = NULL, seasonal = "additive")
winter1.opt
winter1.opt$fitted
xhat1.opt <- winter1.opt$fitted[,1]
```

#### Peramalan

```{r}
#Forecast
forecast1 <- predict(winter1, n.ahead = 32)
forecast1.opt <- predict(winter1.opt, n.ahead = 32)
```

#### Plot Deret Waktu

```{r}
#Plot time series
plot(train,main="Pola Data Winter Adiktif",type="l",col="black",
     xlim=c(1,10),pch=12,xlab="Periode Waktu (satuan jam)", ylab="NO2 (ug/m3)")
lines(xhat1,type="l",col="red")
lines(xhat1.opt,type="l",col="blue")
lines(forecast1,type="l",col="red")
lines(forecast1.opt,type="l",col="blue")
legend("topleft",c("Actual Data",expression(paste(winter1)),
                   expression(paste(winter1.opt))),cex=0.5,
       col=c("black","red","blue"),lty=1)
dev.copy(png, "Grafik prediksi metode winter addictive.png")
dev.off()
```

```{r}
#Akurasi data training
SSE1<-winter1$SSE
MSE1<-winter1$SSE/length(train)
RMSE1<-sqrt(MSE1)
akurasi1 <- matrix(c(SSE1,MSE1,RMSE1))
row.names(akurasi1)<- c("SSE", "MSE", "RMSE")
colnames(akurasi1) <- c("Akurasi")
akurasi1

SSE1.opt<-winter1.opt$SSE
MSE1.opt<-winter1.opt$SSE/length(train)
RMSE1.opt<-sqrt(MSE1.opt)
akurasi1.opt <- matrix(c(SSE1.opt,MSE1.opt,RMSE1.opt))
row.names(akurasi1.opt)<- c("SSE1.opt", "MSE1.opt", "RMSE1.opt")
colnames(akurasi1.opt) <- c("Akurasi")
akurasi1.opt

akurasi1.train = data.frame(Model_Winter = c("Winter 1","Winter1 optimal"),
                            Nilai_SSE=c(SSE1,SSE1.opt),
                            Nilai_MSE=c(MSE1,MSE1.opt),Nilai_RMSE=c(RMSE1,RMSE1.opt))
akurasi1.train
```

#### Akurasi Data Uji

```{r}
#Akurasi Data Testing
forecast1<-data.frame(forecast1)
test<-data.frame(test)
selisih1<-forecast1-test
SSEtesting1<-sum(selisih1^2)
MSEtesting1<-SSEtesting1/nrow(test)
RMSEtesting1 <-sqrt(MSEtesting1)
MAPEtest<-sum(abs(selisih1/test)*100)/nrow(test)

forecast1.opt<-data.frame(forecast1.opt)
selisih1.opt<-forecast1.opt-test
SSEtesting1.opt<-sum(selisih1.opt^2)
MSEtesting1.opt<-SSEtesting1.opt/nrow(test)
RMSEtesting1.opt <-sqrt(MSEtesting1.opt)
MAPEtest.opt<-sum(abs(selisih1.opt/test)*100)/nrow(test)
akurasi1.opt.test = data.frame(Model_Winter = c("Winter 1","Winter1 optimal"),
                            Nilai_SSE=c(SSEtesting1,SSEtesting1.opt),
                            Nilai_MSE=c(MSEtesting1,MSEtesting1.opt),
                            Nilai_RMSE=c(RMSEtesting1,RMSEtesting1.opt),
                            Nilai_MAPE=c(MAPEtest,MAPEtest.opt))
akurasi1.opt.test
```

```{r}
#Pemulusan dengan winter multiplikatif 
winter2 <- HoltWinters(train,alpha=0.2,beta=0.1,gamma=0.3,seasonal = "multiplicative")
winter2$fitted
xhat2 <- winter2$fitted[,1]

winter2.opt<- HoltWinters(train, alpha= NULL,  beta = NULL, gamma = NULL, seasonal = "multiplicative")
winter2.opt$fitted
xhat2.opt <- winter2.opt$fitted[,1]
```

#### Peramalan

```{r}
#Forecast
forecast2 <- predict(winter2, n.ahead = 32)
forecast2.opt <- predict(winter2.opt, n.ahead = 32)
```

#### Plot Deret Waktu

```{r}
#Plot time series
plot(train,main="Pola Data Winter Multiplikatif",type="l",col="black",
     xlim=c(1,8),pch=12, xlab="Periode Waktu (satuan jam)", ylab="NO2 (ug/m3)")
lines(xhat2,type="l",col="red")
lines(xhat2.opt,type="l",col="blue")
lines(forecast2,type="l",col="red")
lines(forecast2.opt,type="l",col="blue")
legend("topleft",c("Actual Data",expression(paste(winter2)),
                   expression(paste(winter2.opt))),cex=0.5,
       col=c("black","red","blue"),lty=1)
dev.copy(png, "Grafik Pola Sebaran Metode Winter Multiplikatif.png")
dev.off()
```

#### Akurasi Data Latih

```{r}
#Akurasi data training
SSE2<-winter2$SSE
MSE2<-winter2$SSE/length(train)
RMSE2<-sqrt(MSE2)
akurasi1 <- matrix(c(SSE2,MSE2,RMSE2))
row.names(akurasi1)<- c("SSE2", "MSE2", "RMSE2")
colnames(akurasi1) <- c("Akurasi lamda=0.2")
akurasi1

SSE2.opt<-winter2.opt$SSE
MSE2.opt<-winter2.opt$SSE/length(train)
RMSE2.opt<-sqrt(MSE2.opt)
akurasi1.opt <- matrix(c(SSE2.opt,MSE2.opt,RMSE2.opt))
row.names(akurasi1.opt)<- c("SSE2.opt", "MSE2.opt", "RMSE2.opt")
colnames(akurasi1.opt) <- c("Akurasi")
akurasi1.opt

akurasi2.train = data.frame(Model_Winter = c("Winter 1","winter2 optimal"),
                            Nilai_SSE=c(SSE2,SSE2.opt),
                            Nilai_MSE=c(MSE2,MSE2.opt),Nilai_RMSE=c(RMSE2,RMSE2.opt))
akurasi2.train
```

#### Akurasi Data Uji

```{r}
#Akurasi Data Testing
forecast2<-data.frame(forecast2)
test<-data.frame(test)
selisih2<-forecast2-test
SSEtesting2<-sum(selisih2^2)
MSEtesting2<-SSEtesting2/nrow(test)
RMSEtesting2 <-sqrt(MSEtesting2)
MAPEtest<-sum(abs(selisih2/test)*100)/nrow(test)

forecast2.opt<-data.frame(forecast2.opt)
selisih2.opt<-forecast2.opt-test
SSEtesting2.opt<-sum(selisih2.opt^2)
MSEtesting2.opt<-SSEtesting2.opt/nrow(test)
RMSEtesting2.opt <-sqrt(MSEtesting2.opt)
MAPEtest.opt<-sum(abs(selisih2.opt/test)*100)/nrow(test)
akurasi2.opt.test = data.frame(Model_Winter = c("Winter 2","Winter2 optimal"),
                            Nilai_SSE=c(SSEtesting2,SSEtesting2.opt),
                            Nilai_MSE=c(MSEtesting2,MSEtesting2.opt),
                            Nilai_RMSE=c(RMSEtesting2,RMSEtesting2.opt),
                            Nilai_MAPE=c(MAPEtest,MAPEtest.opt))
akurasi2.opt.test
```

Berdasarkan hasil MAPE dari kedua metode winter, peramalan data menggunakan winter multiplikatif memiliki nilai MAPE yang lebih kecil dibandingkan nilai MAPE winter adiktif yakni sebesar 32.44%