---
title: "MPDW Tugas 2"
author: "Rafi AKbar Wibawa"
date: "2023-09-11"
output: html_document
---

```{r}
library(dplyr)
library(TTR)
library(forecast)
library(lmtest) #digunakan untuk uji formal pendeteksian autokorelasi
library(orcutt) #untuk membuat model regresi Cochrane-Orcutt
library(HoRM) #untuk membuat model regresi Hildreth-Lu
```

```{r}
library(rio)
Data <- import("https://raw.githubusercontent.com/rafi2411/MPDW-STA1341/main/Pertemuan-2/Data/Data%20Mentah%202.csv")
Data$V1 <- c(1:464)
Data$V1<-ts(Data$V1)
```



```{r}

#Membuat plot time series
par(mfrow=c(2,2))
ts.plot(x=Data$V1, y= Data$V2, xlab="Time Period (Daily)", ylab="V2", main= "Time Series Plot of V2", col = "steelblue")
ts.plot(x=Data$V1, y= Data$V3, xlab="Time Period (Daily)", ylab="V3", main= "Time Series Plot of V3", col = "orange")
ts.plot(x=Data$V1, y= Data$V4, xlab="Time Period (Daily)", ylab="V4", main= "Time Series Plot of V4", col = "steelblue")
ts.plot(x=Data$V1, y= Data$V5, xlab="Time Period (Daily)", ylab="V5", main= "Time Series Plot of V5", col = "orange")
dev.copy(png, "Eksplorasi Data Mentah.png")
dev.off()
```

```{r}
model<- lm(V2~V3+V4+V5, data = Data)
summary(model)
```

```{r}
#sisaan dan fitted value
sisaan<- residuals(model)
fitValue<- predict(model)

#Diagnostik dengan eksploratif
par(mfrow = c(2,2))
qqnorm(sisaan)
qqline(sisaan, col = "steelblue", lwd = 2)
plot(fitValue, sisaan, col = "steelblue", pch = 20, xlab = "Sisaan", ylab = "Fitted Values", main = "Sisaan vs Fitted Values")
abline(a = 0, b = 0, lwd = 2)
hist(sisaan, col = "steelblue")
plot(seq(1,464,1), sisaan, col = "steelblue", pch = 20, xlab = "Sisaan", ylab = "Order", main = "Sisaan vs Order")
lines(seq(1,464,1), sisaan, col = "red")
abline(a = 0, b = 0, lwd = 2)
dev.copy(png, "Diagnostik melalui Eksplorasi.png")
dev.off()
```


```{r}
#Melihat Sisaan Menyebar Normal/Tidak
#H0: sisaan mengikuti sebaran normal
#H1: sisaan tidak mengikuti sebaran normal
shapiro.test(sisaan)
ks.test(sisaan, "pnorm", mean=mean(sisaan), sd=sd(sisaan))
```

Berdasarkan uji formal Saphiro-Wilk dan Kolmogorov-Smirnov didapatkan nilai *p-value* \> $\alpha$ (5%). Artinya, cukup bukti untuk menyatakan sisaan berdistribusi normal.

```{r}
#ACF dan PACF identifikasi autokorelasi
par(mfrow = c(1,2))
acf(sisaan)
pacf(sisaan)
dev.copy(png, "Grafik Deteksi Autokorelasi.png")
dev.off()
```


```{r}
#Deteksi autokorelasi dengan uji-Durbin Watson
#H0: tidak ada autokorelasi
#H1: ada autokorelasi
dwtest(model)
```

## Penanganan Autokorelasi

### Metode Cochrane-Orcutt

Penanganan metode Cochrane-Orcutt dapat dilakukan dengan bantuan packages Orcutt pada aplikasi `R` maupun secara manual. Berikut ini ditampilkan cara menggunakan bantuan `library` *packages* `Orcutt`.

```{r}
#Penanganan Autokorelasi Cochrane-Orcutt
modelCO<-cochrane.orcutt(model)
modelCO
```


```{r}
#Rho optimum
rho<- modelCO$rho
rho
```

Selanjutnya akan dilakukan transformasi secara manual dengan syntax berikut ini.

```{r}
#Transformasi Manual
V3.trans<- Data$V3[-1]-Data$V3[-464]*rho
V4.trans<- Data$V4[-1]-Data$V4[-464]*rho
V5.trans<- Data$V5[-1]-Data$V5[-464]*rho
V2.trans<- Data$V2[-1]-Data$V2[-464]*rho
modelCOmanual<- lm(V2.trans~V3.trans+V4.trans+V5.trans)
summary(modelCOmanual)
```


```{r}
#Mencari Penduga Koefisien Regresi setelah Transformasi ke Persamaan Awal
b0bintang <- modelCOmanual$coefficients[1]
b0 <- b0bintang/(1-rho)
b1 <- modelCOmanual$coefficients[-1]
b0
b1
```

### Metode Hildreth-Lu

```{r}
#Penanganan Autokorelasi Hildreth lu
# Hildreth-Lu
hildreth.lu.func<- function(r, model){
  x <- model.matrix(model)[,-1]
  y <- model.response(model.frame(model))
  n <- length(y)
  t <- 2:n
  y <- y[t]-r*y[t-1]
  x <- x[t]-r*x[t-1]
  
  return(lm(y~x))
}

#Pencariab rho yang meminimumkan SSE
r <- c(seq(0.1,0.9, by= 0.1))
tab <- data.frame("rho" = r, "SSE" = sapply(r, function(i){deviance(hildreth.lu.func(i, model))}))
round(tab, 4)
```


```{r}
#Rho optimal di sekitar 0.4
rOpt <- seq(0.1,0.5, by= 0.001)
tabOpt <- data.frame("rho" = rOpt, "SSE" = sapply(rOpt, function(i){deviance(hildreth.lu.func(i, model))}))
head(tabOpt[order(tabOpt$SSE),])

#Grafik SSE optimum
par(mfrow = c(1,1))
plot(tab$SSE ~ tab$rho , type = "l", xlab = "Rho", ylab = "SSE")
abline(v = tabOpt[tabOpt$SSE==min(tabOpt$SSE),"rho"], lty = 2, col="red",lwd=2)
text(x=0.1, y=50000000, labels = "rho=0.1", cex = 0.8)
```

```{r}
#Model terbaik
modelHL <- hildreth.lu.func(0.1, model)
summary(modelHL)

#Transformasi Balik
cat("y = ", coef(modelHL)[1]/(1-0.341), "+", coef(modelHL)[2],"x", sep = "")
```


```{r}
#Deteksi autokorelasi
dwtest(modelHL)
```