---
title: "Tugas 3"
author: "Rafi AKbar Wibawa"
date: "2023-09-17"
output: html_document
---

```{r, echo=FALSE}
#PACKAGES
#install.packages("dLagM") #install jika belum ada
#install.packages("dynlm") #install jika belum ada
#install.packages("MLmetrics") #install jika belum ada
library(dLagM)
library(dynlm)
library(MLmetrics)
library(lmtest)
library(car)
library(rio)
```

```{r}
data <- import("https://raw.githubusercontent.com/rafi2411/MPDW-STA1341/main/Pertemuan%203/Data/Data%20Mentah%202.csv")
#SPLIT DATA
n <- 75/100*nrow(data)
train<-data[1:n,]
test<-data[(n+1):nrow(data),]
```

```{r}
#data time series
train.ts<-ts(train)
test.ts<-ts(test)
data.ts<-ts(data)
```

### Pemodelan Koyck


```{r}
#MODEL KOYCK
model.koyck <- koyckDlm(x = train$V3, y = train$V2)
summary(model.koyck)
AIC(model.koyck)
BIC(model.koyck)
```
### Peramalan dan Akurasi Koyck
```{r}
fore.koyck <- forecast(model = model.koyck, x=test$V3, h=nrow(test))
fore.koyck
mape.koyck <- MAPE(fore.koyck$forecasts, test$V2)
#akurasi data training
GoF(model.koyck)
```

## Regression with Distributed Lag

### Pemodelan (Lag=2)

```{r}
model.dlm <- dlm(x = train$V3,y = train$V2 , q = 2)
summary(model.dlm)
AIC(model.dlm)
BIC(model.dlm)
```

Dari hasil diatas, didapat bahwa $P-value$ dari $x_{t}<0.05$. Hal ini menunjukkan bahwa $x_{t}$ berpengaruh signifikan terhadap $y$. Adapun model keseluruhan yang terbentuk adalah sebagai berikut

$$
\hat{Y_t}=2.471+0.991X_t-0.006518X_{t-1}+0.007864X_{t-2}
$$

### Peramalan dan Akurasi

Berikut merupakan hasil peramalan $y$ untuk 116 periode kedepan

```{r}
fore.dlm <- forecast(model = model.dlm, x=test$V3, h=nrow(test))
fore.dlm
mape.dlm <- MAPE(fore.dlm$forecasts, test$V2)
#akurasi data training
GoF(model.dlm)
```

### *Lag* Optimum

```{r}
#penentuan lag optimum 
finiteDLMauto(formula = V2 ~ V3,
              data = data.frame(train), q.min = 1, q.max = 10,
              model.type = "dlm", error.type = "AIC", trace = FALSE)
```

Berdasarkan output tersebut, lag optimum didapatkan ketika lag=6. Selanjutnya dilakukan pemodelan untuk lag=6

```{r}
model.dlm2 <- dlm(x = train$V3,y = train$V2 , q = 10)
summary(model.dlm2)
AIC(model.dlm2)
BIC(model.dlm2)
```

```{r}
#peramalan dan akurasi
fore.dlm2 <- forecast(model = model.dlm2, x=test$V3, h=nrow(test))
mape.dlm2<- MAPE(fore.dlm2$forecasts, test$V2)
#akurasi data training
GoF(model.dlm2)
```

Model tersebut merupakan model yang sangat baik dengan nilai MAPE yang kurang dari 10%.

## Model Autoregressive

### Pemodelan


```{r}
model.ardl <- ardlDlm(x = train$V3, y = train$V2, p = 1 , q = 1)
summary(model.ardl)
AIC(model.ardl)
BIC(model.ardl)
```

Hasil di atas menunjukkan bahwa selain peubah $x_{t-1}$, hasil uji t menunjukkan nilai-p pada peubah $\ge0.05$ Hal ini menunjukkan bahwa peubah $x_{t-1}$ berpengaruh signifikan terhadap $y_t$, sementara $x_t$ dan $y_{t-1}$ berpengaruh signifikan terhadap $y_t$. Model keseluruhannya adalah sebagai berikut:

$$
\hat{Y}=15.046+0.9946X_t-0.0641X_{t-1}+0,0598Y_{t-1}
$$

### Peramalan dan Akurasi

```{r}
fore.ardl <- forecast(model = model.ardl, x=test$V3, h=nrow(test))
fore.ardl
```

Data di atas merupakan hasil peramalan untuk 5 periode ke depan menggunakan Model Autoregressive dengan $p=1$ dan $q=1$.

```{r}
mape.ardl <- MAPE(fore.ardl$forecasts, test$V2)
mape.ardl
#akurasi data training
GoF(model.ardl)
```
