---
title: "Tugas 3"
author: "Rafi AKbar Wibawa"
date: "2023-09-17"
output: html_document
---

```{r, echo=FALSE}
#PACKAGES
#install.packages("dLagM") #install jika belum ada
#install.packages("dynlm") #install jika belum ada
#install.packages("MLmetrics") #install jika belum ada
library(dLagM)
library(dynlm)
library(MLmetrics)
library(lmtest)
library(car)
library(rio)
```

```{r}
data <- import("https://raw.githubusercontent.com/rafi2411/MPDW-STA1341/main/Pertemuan%203/Data/Data%20Mentah%202.csv")
#SPLIT DATA
n <- 75/100*nrow(data)
train<-data[1:n,]
test<-data[(n+1):nrow(data),]
```

```{r}
#data time series
train.ts<-ts(train)
test.ts<-ts(test)
data.ts<-ts(data)
```

### Pemodelan Koyck


```{r}
#MODEL KOYCK
model.koyck <- koyckDlm(x = train$V3, y = train$V2)
summary(model.koyck)
AIC(model.koyck)
BIC(model.koyck)
```
### Peramalan dan Akurasi Koyck
```{r}
fore.koyck <- forecast(model = model.koyck, x=test$V3, h=nrow(test))
fore.koyck
mape.koyck <- MAPE(fore.koyck$forecasts, test$V2)
#akurasi data training
GoF(model.koyck)
```
Pemodelan memberikan nilai akurasi yang kurang baik dengan nilai MAPE yang lebih dari 20%.
## Regression with Distributed Lag

### Pemodelan (Lag=2)

```{r}
model.dlm <- dlm(x = train$V3,y = train$V2 , q = 2)
summary(model.dlm)
AIC(model.dlm)
BIC(model.dlm)
```

Dari hasil diatas, didapat bahwa $P-value$ dari $x_{t}<0.05$. Hal ini menunjukkan bahwa $x_{t}$ berpengaruh signifikan terhadap $y$. Adapun model keseluruhan yang terbentuk adalah sebagai berikut

$$
\hat{Y_t}=2.471+0.991X_t-0.006518X_{t-1}+0.007864X_{t-2}
$$

### Peramalan dan Akurasi

Berikut merupakan hasil peramalan $y$ untuk 116 periode kedepan

```{r}
fore.dlm <- forecast(model = model.dlm, x=test$V3, h=nrow(test))
fore.dlm
mape.dlm <- MAPE(fore.dlm$forecasts, test$V2)
#akurasi data training
GoF(model.dlm)
```

### *Lag* Optimum

```{r}
#penentuan lag optimum 
finiteDLMauto(formula = V2 ~ V3,
              data = data.frame(train), q.min = 1, q.max = 10,
              model.type = "dlm", error.type = "AIC", trace = FALSE)
```

Berdasarkan output tersebut, lag optimum didapatkan ketika lag=10. Selanjutnya dilakukan pemodelan untuk lag=10

```{r}
model.dlm2 <- dlm(x = train$V3,y = train$V2 , q = 10)
summary(model.dlm2)
AIC(model.dlm2)
BIC(model.dlm2)
```

```{r}
#peramalan dan akurasi
fore.dlm2 <- forecast(model = model.dlm2, x=test$V3, h=nrow(test))
mape.dlm2<- MAPE(fore.dlm2$forecasts, test$V2)
#akurasi data training
GoF(model.dlm2)
```

Model tersebut merupakan model yang sangat baik dengan nilai MAPE yang kurang dari 10%.

## Model Autoregressive

### Pemodelan


```{r}
model.ardl <- ardlDlm(x = train$V3, y = train$V2, p = 1 , q = 1)
summary(model.ardl)
AIC(model.ardl)
BIC(model.ardl)
```

Hasil di atas menunjukkan bahwa selain peubah $x_{t-1}$, hasil uji t menunjukkan nilai-p pada peubah $\ge0.05$ Hal ini menunjukkan bahwa peubah $x_{t-1}$ berpengaruh signifikan terhadap $y_t$, sementara $x_t$ dan $y_{t-1}$ berpengaruh signifikan terhadap $y_t$. Model keseluruhannya adalah sebagai berikut:

$$
\hat{Y}=15.046+0.9946X_t-0.0641X_{t-1}+0,0598Y_{t-1}
$$

### Peramalan dan Akurasi

```{r}
fore.ardl <- forecast(model = model.ardl, x=test$V3, h=nrow(test))
fore.ardl
```

Data di atas merupakan hasil peramalan untuk 116 periode ke depan menggunakan Model Autoregressive dengan $p=1$ dan $q=1$.

```{r}
mape.ardl <- MAPE(fore.ardl$forecasts, test$V2)
mape.ardl
#akurasi data training
GoF(model.ardl)
```

### *Lag* Optimum

```{r}
#penentuan lag optimum
model.ardl.opt <- ardlBoundOrders(data = data.frame(data), ic = "AIC", 
                                  formula = V2 ~ V3 )
min_p=c()
for(i in 1:6){
  min_p[i]=min(model.ardl.opt$Stat.table[[i]])
}
q_opt=which(min_p==min(min_p, na.rm = TRUE))
p_opt=which(model.ardl.opt$Stat.table[[q_opt]] == 
              min(model.ardl.opt$Stat.table[[q_opt]], na.rm = TRUE))
data.frame("q_optimum" = q_opt, "p_optimum" = p_opt, 
           "AIC"=model.ardl.opt$min.Stat)
```

Dari tabel di atas, dapat terlihat bahwa nilai AIC terendah didapat ketika $p=15$ dan $q=1$, yaitu sebesar `6501.704`. Artinya, model autoregressive optimum didapat ketika $p=15$ dan $q=1$.

Selanjutnya dapat dilakukan pemodelan dengan nilai $p$ dan $q$ optimum seperti inisialisasi di langkah sebelumnya.

## Pemodelan DLM & ARDL dengan Library `dynlm`


```{r}
#sama dengan model dlm q=1
cons_lm1 <- dynlm(V2 ~ V3+L(V3),data = train.ts)
#sama dengan model ardl p=1 q=0
cons_lm2 <- dynlm(V2 ~ V3+L(V2),data = train.ts)
#sama dengan ardl p=1 q=1
cons_lm3 <- dynlm(V2 ~ V3+L(V3)+L(V2),data = train.ts)
#sama dengan dlm p=2
cons_lm4 <- dynlm(V2 ~ V3+L(V3)+L(V3,2),data = train.ts)
```

### Ringkasan Model

```{r}
summary(cons_lm1)
summary(cons_lm2)
summary(cons_lm3)
summary(cons_lm4)
```

### SSE

```{r}
deviance(cons_lm1)
deviance(cons_lm2)
deviance(cons_lm3)
deviance(cons_lm4)
```

### Uji Diagnostik

```{r}
#uji model
if(require("lmtest")) encomptest(cons_lm1, cons_lm2)
```

#### Autokorelasi

```{r}
#durbin watson
dwtest(cons_lm1)
dwtest(cons_lm2)
dwtest(cons_lm3)
dwtest(cons_lm4)
```

#### Heterogenitas

```{r}
bptest(cons_lm1)
bptest(cons_lm2)
bptest(cons_lm3)
bptest(cons_lm4)
```

#### Kenormalan

```{r}
shapiro.test(residuals(cons_lm1))
shapiro.test(residuals(cons_lm2))
shapiro.test(residuals(cons_lm3))
shapiro.test(residuals(cons_lm4))
```

## Perbandingan Model

```{r}
akurasi <- matrix(c(mape.koyck, mape.dlm, mape.dlm2, mape.ardl))
row.names(akurasi)<- c("Koyck","DLM 1","DLM 2","Autoregressive")
colnames(akurasi) <- c("MAPE")
akurasi
```

Berdasarkan nilai MAPE, model paling optimum didapat pada Model DLM 1 karena memiliki nilai MAPE yang terkecil.

### Plot

```{r}
par(mfrow=c(1,1))
plot(test$V3, test$V2, type="b", col="black")
points(test$V3, fore.koyck$forecasts,col="red")
lines(test$V3, fore.koyck$forecasts,col="red")
points(test$V3, fore.dlm$forecasts,col="blue")
lines(test$V3, fore.dlm$forecasts,col="blue")
points(test$V3, fore.dlm2$forecasts,col="orange")
lines(test$V3, fore.dlm2$forecasts,col="orange")
points(test$V3, fore.ardl$forecasts,col="green")
lines(test$V3, fore.ardl$forecasts,col="green")
legend("topleft",c("aktual", "koyck","DLM 1","DLM 2", "autoregressive"), lty=1, col=c("black","red","blue","orange","green"), cex=0.8)
dev.copy(png, "Perbandingan Setiap Model dengan Data Aktual")
dev.off()
```

Berdasarkan plot tersebut, terlihat bahwa setiap plot cenderung mendekati data aktualnya , sehingga dapat disimpulkan semua model dapat digunakan dengan baik. 

