---
title: "PERBANDINGAN ARIMAX DAN ARDL PADA DATA IHSG PERIODE APRIL 2020-NOVEMBER 2023 MENGGUNAKAN PEUBAH EKSOGEN KURS DOLAR"
author: "DIVA NISFU MUSTIKA"
date: "2023-12-02"
output: rmdformats::downcute
---

# 1. Packages dan Data

```{r}
knitr::opts_chunk$set(dev = "png",
                      dpi = 300,
                      echo = TRUE,
                      cache = TRUE)
library(readxl)
library(TTR)
library(forecast)
library(tseries)
library(TSA)
library(dynlm)
library(lmtest)
library(imputeTS)
library(stats)
library(MASS)
library(padr)
library(astsa)
library(tfarima)
library(FinTS)
library(rio)
library(ggplot2)
library(tsibble)
library(tseries)
library(MASS)
library(dplyr)
library(TTR)
library(forecast)
library(lmtest)
library(orcutt)
library(HoRM)
library(dLagM)
library(dynlm)
library(MLmetrics)
library(car)
library(TSA)
library(aTSA)
library(urca)
library(rugarch)
```

## 1.1 Data Indeks Harga Saham Gabungan
```{r}
data <- import("https://raw.githubusercontent.com/divanm/mpdw/main/Data/data%20fix.csv")
data
```
#### 1.1.1 Mengambil data close

```{r}
data_close <- as.numeric(data$Close)
data_close <- as.data.frame(data_close)
```

### 1.1.2 Mengubah data menjadi data time series

```{r}
data.ts <- ts(data_close)
```

### 1.1.3 Eksplorasi Data

#### 1.1.3.1 Plot Data Penuh

```{r}
datadate <- data$Date
dataplot1 <- cbind(datadate,data_close)
ggplot(dataplot1, aes(x = datadate, y = data_close)) +
  geom_line(color = "black", linetype = "solid", size = 1) +
  geom_point(color = "blue", size = 1) +
  labs(title = "Plot Time Series Harga Penutupan IHSG", x = "Tahun", y = "Harga Penutupan IHSG") +
  theme_minimal()+
  theme(plot.title = element_text(size = 20, face = "bold", hjust =0.5))
```
Berdasarkan plot data deret waktu terlihat garis yang putus sehingga diduga terdapat missing value. Oleh karena itu, akan dilakukan pengecekan missing value.

#### 1.1.3.2 Mengecek keberadaan missing value

```{r}
data_close[which(is.na(data_close$data)),]
```

#### 1.1.3.3 Menduga missing value

```{r}
data_close <- na_interpolation(data_close, option = "spline")
data_close[109,]
```
#### 1.1.3.4 Plot Data Penuh Setelah Interpolasi

```{r}
datadate <- data$Date
dataplot <- cbind(datadate,data_close)
ggplot(dataplot, aes(x = datadate, y = data_close)) +
  geom_line(color = "black", linetype = "solid", size = 1) +
  geom_point(color = "blue", size = 1) +
  labs(title = "Plot Time Series Harga Penutupan IHSG", x = "Tahun", y = "Harga Penutupan IHSG") +
  theme_minimal()+
  theme(plot.title = element_text(size = 20, face = "bold", hjust =0.5))
```

Berdasarkan plot data deret waktu, terlihat missing value sudah tertangani. Pola data cenderung memiliki trend yang naik. Berdasarkan pola data, pembagian data latih dan data uji ditetapkan dengan proporsi 90%:10%.

### 1.1.4 Pembagian Data

Data kemudian dibagi menjadi data latih dan data uji. Pembagian kali ini
dilakukan dengan proporsi / perbandingan, yaitu 90:10.

```{r}
data.train <- data_close$data_close[1:171]
train.ts <- ts(data.train)
data.test <- data_close$data_close[172:189]
test.ts <- ts(data.test)
traindif<- diff(data.train, difference =1)
```

#### 1.1.4.1 Plot Data Latih

```{r}
train.ts<-ts(data.train)
plot.ts(train.ts, lty=1, xlab="waktu", ylab="IHSG", main="Plot IHSG Train")
```

Berdasarkan plot data deret waktu pada data latih, terlihat bahwa data
cenderung memiliki trend yang naik dan cenderung tidak bergerak pada
nilai tengah tertentu. Hal ini mengindikasikan bahwa data tidak
stasioner dalam rataan.

#### 1.1.4.2 Plot Data Uji

```{r}
test.ts<-ts(data.test, start = 172)
plot.ts(test.ts, lty=1, xlab="waktu", ylab="IHSG", main="Plot IHSG")
```

## 1.2 Data Kurs Dolar

```{r}
data_kurs <- import("https://raw.githubusercontent.com/divanm/mpdw/main/Data/data%20kuts%20dolar%20fix.csv")
```

### 1.2.1 Ambil kolom penutupan kurs dolar
```{r}
kurs1<- data_kurs$Terakhir*1000
kurs <- kurs1^4
kurs<-kurs[1:189]
```

#### 1.2.1.1 Ubah data time series
```{r}
kurs.ts <- ts(kurs)
```

### 1.2.2 Eksplorasi Data
#### 1.2.2.1 Plot time series
```{r}
kurs1.ts <- as.data.frame(ts(kurs1))
dataplot2 <- cbind(datadate,kurs1.ts)
ggplot(dataplot2, aes(x = datadate, y = x)) +
  geom_line(color = "black", linetype = "solid", size = 1) +
  geom_point(color = "blue", size = 1) +
  labs(title = "Plot Time Series Kurs Dolar", x = "Tahun", y = "Kurs Dolar") +
  theme_minimal()+
  theme(plot.title = element_text(size = 20, face = "bold", hjust =0.5))
```

#### 1.2.2.2 Split Data
```{r}
kurs.train <- kurs[1:171]
traink.ts <- ts(kurs.train)
kurs.test <- kurs[172:189]
testk.ts <- ts(kurs.test)
```

#### 1.2.2.3 Plot time series variabel eksogen
```{r}
plot(traink.ts,xlab = "Periode", ylab = "Data Kurs Dollar", col="black", main = "Data Training Histori Kurs Dollar")
points(traink.ts)
```

# 2. Analisis Data 
## 2.1 Uji Stasioneritas Data Penutupan IHSG
### 2.1.1 Plot ACF
```{r}
acf(train.ts)
```

Berdasarkan plot ACF, terlihat bahwa plot ACF data menurun secara
perlahan (*tails of slowly*). Hal ini juga menjadi indikasi bahwa data
tidak stasioner dalam rataan

### 2.1.2 Uji ADF

```{r}
tseries::adf.test(train.ts)
```

$H_0$ : Data tidak stasioner dalam rataan

$H_1$ : Data stasioner dalam rataan

Berdasarkan uji ADF tersebut, didapat *p-value* sebesar 0.4943 yang
lebih besar dari taraf nyata 5% sehingga tak tolak $H_0$ dan menandakan
bahwa data tidak stasioner dalam rataan. Hal ini sesuai dengan hasil
eksplorasi menggunakan plot time series dan plot ACF, sehingga
ketidakstasioneran model kedepannya harus ditangani

### 2.1.3 Plot Box-Cox

```{r}
index <- seq(1:171)
bc = boxcox(train.ts~index, lambda = seq(-5,10,by=1))
#Nilai Rounded Lambda
lambda <- bc$x[which.max(bc$y)]
lambda
#SK
bc$x[bc$y > max(bc$y) - 1/2 * qchisq(.95,1)]
```

Plot Boxcox menunjukkan nilai *rounded value* ($\lambda$) optimum
sebesar **3.787879** dan pada selang kepercayaan 95% nilai memiliki
batas bawah **2.878788** dan batas atas **4.696970**. Selang tersebut
tidak memuat nilai satu sehingga dapat dikatakan bahwa data tidak
stasioner dalam ragam.

## 2.2 Penanganan Ketidakstasioneran Data

### 2.2.1 Ketidakstasioner dalam Ragam

Berdasarkan nilai lmbda yang didapat akan digunakan transformasi lambda 3
```{r}
data.trans <- data_close^4
train.trans <- (data.train)^4
test.trans <- (data.test)^4
train.trans.ts <- ts(train.trans, frequency = 1)
```
Kemudian dilakukan pengecekan kembali kestasioneran dalam ragam

```{r}
index <- seq(1:171)
bc = boxcox(train.trans.ts~index, lambda = seq(-5,10,by=1))
#Nilai Rounded Lambda
lambda <- bc$x[which.max(bc$y)]
lambda
#SK
bc$x[bc$y > max(bc$y) - 1/2 * qchisq(.95,1)]
```
Plot Boxcox menunjukkan nilai *rounded value* ($\lambda$) optimum sebesar **0.9090909** dan pada selang kepercayaan 95% nilai memiliki batas bawah **0.7575758** dan batas atas **1.2121212**. Selang tersebut
memuat nilai satu sehingga dapat dikatakan bahwa data stasioner dalam ragam.

### 2.2.2 Ketidakstasioneran dalam Rataan

```{r}
train.diff<-diff(train.trans.ts,differences = 1) 
plot.ts(train.diff, lty=1, xlab="waktu", ylab="Data Difference 1 IHSG", main="Plot Difference IHSG")
```

Berdasarkan plot data deret waktu, terlihat bahwa data sudah stasioner dalam rataan ditandai dengan data bergerak pada nilai tengah tertentu (tidak terdapat trend ataupun musiman pada data). Namun, agar lebih meyakinkan akan dilihat dari plot ACF serta uji ADF juga.


```{r}
acf(train.diff)
```

Berdasarkan plot tersebut, terlihat bahwa plot ACF cuts off pada lag 3. Oleh karena itu, sudah stasioner dalam rataan.


```{r}
tseries::adf.test(train.diff)
```

$H_0$ : Data tidak stasioner dalam rataan

$H_1$ : Data stasioner dalam rataan

Berdasarkan uji ADF tersebut, didapat *p-value* sebesar 0.01 yang lebih kecil dari taraf nyata 5% sehingga tolak $H_0$ atau data stasioner dalam rataan. Hal ini sesuai dengan hasil eksplorasi menggunakan plot time series dan plot ACF, sehingga dalam hal ini ketidakstasioneran data sudah berhasil ditangani dan dapat dilanjutkan ke pemodelan. 

### 2.3 Uji Stasioneritas data Kurs Dolar
### 2.3.1 Plot ACF

```{r}
acf(kurs.train, lag.max = 24, main = "Plot ACF Train Kurs Dolar")
```

Berdasarkan Plot ACF Sisaan, nilai korelasi antar lag terlihat pada plot di atas menurun secara perlahan (tails off slowly). Hal tersebut
mengindikasikan bahwa sisaan tidak stasioner. Perlu dilakukan uji formal untuk mengambil kesimpulan kestasioneran data 

### 2.3.2 Uji Formal ADF
Secara formal, metode Augmented Dickey-Fuller (ADF) dapat memberikan
hasil uji secara akurat untuk menentukan apakah sebuah data stasioner
atau tidak. Namun, Uji ADF ini hanya mengukur tingkat stasioneritas
berdasarkan nilai tengah saja. Dengan hipotesis yang diuji sebagai
berikut : 
H0 : Nilai tengah sisaan tidak stasioner 
H1 : Nilai tengah
sisaan stasioner α = 5% = 0.05

```{r}
tseries::adf.test(kurs.train)
```

Berdasarkan hasil Augmented Dickey-Fuller Test (ADF Test) didapatkan
p-value = 0.085 \> α, maka tak tolak H0. Artinya, tidak cukup bukti
untuk mengatakan bahwa sisaan stasioner pada taraf nyata 5%. Sehingga,
perlu dilakukan differencing sebelum melakukan penentuan model tentatif

### 2.3.3 Penanganan Ketidakstasioneran Data
Akan dilakukan Differencing 1  kali
```{r}
kurstraindif <- diff(kurs1[1:171], difference=1)
kurstestdif <- diff(kurs1[172:189], difference=1)
kursdif <- diff(kurs1, difference=1)
kursdiff <- diff(kurs1, difference =1 )
kurs.diff<- diff(kurs.train, difference = 1)
```

#### 2.3.3.1 Cek kestasioneran data kembali
Pengujian menggunakan Augmented Dickey-Fuller Test 
H0: Nilai tengah sisaan tidak stasioner 
H1: Nilai tengah sisaan stasioner α= 5% = 0.05

```{r}
tseries::adf.test(kurs.diff)
```

Berdasarkan hasil Augmented Dickey-Fuller Test (ADF Test) didapatkan
p-value = 0.01 \< α, maka tolak H_0. Artinya, cukup bukti untuk
mengatakan bahwa sisaan stasioner pada taraf nyata 5% setelah dilakukan
differencing sebanyak 1 kali.

```{r}
acf(kurs.diff)
```
Berdasarkan plot tersebut, terlihat bahwa plot ACF cenderung *cuts off* pada lag ke 2, sehingga sudah stasioner  dalam rataan

# 3. ARIMAX 
## 3.1 Identifikasi Model
### 3.1.1 Plot ACF

```{r}
acf(train.diff)
```

Berdasarkan plot tersebut, terlihat bahwa plot ACF cenderung *cuts off*
pada lag ke 3, sehingga jika plot PACF dianggap *tails of*, maka model
tentatifnya adalah ARIMA(0,1,3).

### 3.1.2 Plot PACF

```{r}
pacf(train.diff)
```

Berdasarkan plot tersebut, terlihat bahwa plot PACF cenderung *cuts off*
pada lag ke 3, sehingga jika plot ACF dianggap *tails of*, maka model
tentatifnya adalah ARIMA(3,1,0).

Jika baik plot ACF maupun plot PACF keduanya dianggap tails of, maka
model yang terbentuk adalah ARIMA(3,1,3)

### 3.1.3 Plot EACF

```{r}
eacf(train.diff)
```

Identifikasi model menggunakan plot EACF dilakukan dengan melihat ujung
segitiga pada pola segitiga nol. Dalam hal ini model tentatif yang
terbentuk adalah  ARIMA(1,1,1), ARIMA(0,1,1), ARIMA(0,1,3), ARIMA(1,1,2), ARIMA(2,1,2), ARIMA(3,1,1), ARIMA(3,1,0) dan ARIMA(3,1,3).

## 3.2 Pendugaan Parameter Model Tentatif

### 3.2.1 ARIMA(0,1,1)

```{r}
model1.da=Arima(train.trans.ts, order=c(0,1,1),method="ML")
summary(model1.da) 
lmtest::coeftest(model1.da) 
```

### 3.2.2 ARIMA(1,1,2)

```{r}
model2.da=Arima(train.trans.ts, order=c(1,1,2),method="ML")
summary(model2.da) 
lmtest::coeftest(model2.da) 
```

### 3.2.3 ARIMA(2,1,2)

```{r}
model3.da=Arima(train.trans.ts, order=c(2,1,2),method="ML")
summary(model3.da)
lmtest::coeftest(model3.da) 
```

### 3.2.4 ARIMA(1,1,1)

```{r}
model4.da=Arima(train.trans.ts, order=c(1,1,1),method="ML")
summary(model4.da) 
lmtest::coeftest(model4.da) 
```

### 3.2.5 ARIMA(3,1,0)

```{r}
model5.da=Arima(train.trans.ts, order=c(3,1,0),method="ML")
summary(model5.da)
lmtest::coeftest(model5.da)
```

### 3.2.6 ARIMA(3,1,1)

```{r}
model6.da=Arima(train.trans.ts, order=c(3,1,1),method="ML")
summary(model6.da)
lmtest::coeftest(model6.da)
```
### 3.2.7 ARIMA(3,1,3)

```{r}
model7.da=Arima(train.trans.ts, order=c(3,1,3),method="ML")
summary(model7.da)
lmtest::coeftest(model7.da)
```
### 3.2.7 ARIMA(3,1,0)

```{r}
model8.da=Arima(train.trans.ts, order=c(0,1,3),method="ML")
summary(model8.da)
lmtest::coeftest(model8.da)
```

Berdasarkan pendugaan parameter di atas, nilai AIC terkecil dan juga
seluruhnya signifikan sehingga model yang dipilih adalah model
ARIMA(1,1,2).

## 3.3 Pembentukan Model ARIMAX

Berdasarkan identifikasi dan diagnostik model, didapatkan model ARIMA terbaik yaitu ARIMA(2,1,2) sehingga model ini akan digunakan dalam pembuatan model ARIMAX(2,1,2).

```{r}
model.arimax <- Arima(train.trans, order = c(1,1,2), xreg = kurs.train, method = "ML")
coeftest(model.arimax)
round(model.arimax$aic, 3)
```


Hasil uji signifikansi ARIMAX (1,1,2) karena semua parameternya lebih kecil dari taraf nyata 10%. Selanjutnya model ARIMAX (1,1,2) akan diuji diagnostik model.

### 3.3.1 Uji Signifikansi Parameter
#### 3.3.1.1 Uji Signifikansi Parameter
### 3.3.2 Diagnostik Model ARIMAX(2,1,2)
#### 3.3.2.1 Eksplorasi Sisaan

```{r}
sisaan.max <- model.arimax$residuals 
par(mfrow=c(1,1)) 
qqnorm(sisaan.max) 
qqline(sisaan.max, col = "blue", lwd = 2) 
plot(c(1:length(sisaan.max)),sisaan.max) 
acf(sisaan.max) 
pacf(sisaan.max) 
par(mfrow = c(1,1))
```

Berdasarkan plot kuantil-kuantil normal, secara eksplorasi ditunjukkan sisaan tidak menyebar normal ditandai dengan titik titik yang cenderung tidak mengikuti garis $45^{\circ}$. Kemudian dapat dilihat juga lebar pita sisaan yang cenderung tidak sama menandakan bahwa sisaan memiliki ragam yang tidak homogen. Plot ACF dan PACF sisaan ARIMAX(1,1,2) juga tidak signifikan pada 20 lag awal yang menandakan sisaan saling bebas. Kondisi ini akan diuji lebih lanjut dengan uji formal.

#### 3.3.1.2 Uji Formal
##### 3.3.1.2.1 Sisaan Menyebar Normal 
```{r}
ks.test(sisaan.max,"pnorm")  #tak tolak H0 > sisaan menyebar normal
```

Selain dengan eksplorasi, asumsi tersebut dapat diuji menggunakan uji
formal. Pada tahapan ini uji formal yang digunakan untuk normalitas
adalah uji Kolmogorov-Smirnov (KS). Hipotesis pada uji KS adalah sebagai
berikut.

$H_0$ : Sisaan menyebar normal

$H_1$ : Sisaan tidak menyebar normal

Berdasarkan uji KS tersebut, didapat *p-value* sebesar 2.2e-16 yang
kurang dari taraf nyata 5% sehingga tolak $H_0$ dan menandakan bahwa
sisaan tidak menyebar normal. Hal ini sesuai dengan hasil
eksplorasi menggunakan plot kuantil-kuantil normal.

##### 3.3.1.2.2 Sisaan saling bebas/tidak ada autokorelasi 
```{r}
Box.test(sisaan.max, type = "Ljung")  #tak tolak H0 > sisaan saling bebas
```

Selanjutnya akan dilakukan uji formal untuk kebebasan sisaan menggunakan
uji Ljung-Box. Hipotesis yang digunakan adalah sebagai berikut.

$H_0$ : Sisaan saling bebas

$H_1$ : Sisaan tidak tidak saling bebas

Berdasarkan uji Ljung-Box tersebut, didapat *p-value* sebesar 0.962
yang lebih besar dari taraf nyata 5% sehingga tak tolak $H_0$ dan
menandakan bahwa sisaan saling bebas.

##### 3.3.1.2.3 Sisaan homogen 
```{r}
Box.test((sisaan.max)^2, type = "Ljung")  #tak tolak H0 > sisaan homogen
```

Hipotesis yang digunakan untuk uji kehomogenan ragam adalah sebagai
berikut.

$H_0$ : Ragam sisaan homogen

$H_1$ : Ragam sisaan tidak homogen

Berdasarkan uji Ljung-Box terhadap sisaan kuadrat tersebut, didapat
*p-value* sebesar 0.01805 yang lebih kecil dari taraf nyata 5% sehingga tolak $H_0$ dan menandakan bahwa ragam sisaan tidak homogen.

#### 3.3.1.3 Pengecekan Overfitting
##### 3.3.1.3.1 ARIMAX(2,1,2)
```{r}
model1x.over <- Arima(train.trans, order = c(2,1,2), xreg = kurs.train, method = "ML")
coeftest(model1x.over)
round(model1x.over$aic, 3)
```

##### 3.3.1.3.2 ARIMAX(1,1,3)
```{r}
model2x.over <- Arima(train.trans, order = c(1,1,3), xreg = kurs.train, method = "ML")
coeftest(model2x.over)
round(model2x.over$aic, 3)
```

Karena parameter ar1 dan ar2 pada model ARIMAX(3,1,2) tidak berubah secara signifikan dari parameter ar1 dan parameter ar2 pada model
ARIMAX(2,1,2), Pada parameter ma1 dan ma2 pada model ARIMAX(3,1,2) tidak berubah secara signifikan dari parameter ma1 dan parameter ma2 pada
model ARIMAX(2,1,2). Selain itu diperoleh bahwa model ARIMAX(2,1,3) dan ARIMAX(3,1,2) tidak signifikan pada beberapa parameter dan nilai AIC lebih besar daripada ARIMAX(2,1,2).

Maka model ARIMAX(1,1,2) tidak terjadi overfitting atau merupakan model yang baik untuk digunakan. (Cryer dan Chan. 2008)


# 4. Pemeriksaan efek ARCH
## 4.1 Uji ARCH-Lagrange Multiplier (ARCH-LM)
```{r}
for (i in 1:20) {
  ArchTest <- ArchTest(sisaan.max, lags=i, demean=TRUE)
  cat("P Value LM Test lag ke", i,"adalah" , ArchTest$p.value, "\n") }
```
Diperoleh signifikan sampai lag ke4 sehingga terdapat efek heteroskedastisitas

### 4.3 Pembentukan Model ARIMAX(3,1,3)-ARCH(1)
Berdasarkan trial n error didapat nilai AIC terkecil dan semua parameter signifikan pada ARIMAX(1,1,2)-ARCH(1)
```{r}
library(rugarch)
model.arch1<-ugarchspec(variance.model = list(model = "sGARCH", garchOrder = c(1,0)),  mean.model = list(armaOrder = c(1, 2),external.regressors = as.matrix(kurstraindif)))

m.11<-ugarchfit(spec=model.arch1,data=traindif, out.sample = 40)
m.11
matrix_kurs_test_diff <- as.matrix(kurstestdif)
```
## 4.4 Uji Diagnostik Model ARIMAX(1,1,2)-ARCH(1)
### 4.4.1 Sisaan Menyebar Normal 
```{r}
sisaan.arch <- residuals(m.11)
ks.test(sisaan.arch,"pnorm")  #tak tolak H0 > sisaan menyebar normal
```

Selain dengan eksplorasi, asumsi tersebut dapat diuji menggunakan uji
formal. Pada tahapan ini uji formal yang digunakan untuk normalitas
adalah uji Kolmogorov-Smirnov (KS). Hipotesis pada uji KS adalah sebagai
berikut.

$H_0$ : Sisaan menyebar normal

$H_1$ : Sisaan tidak menyebar normal

Berdasarkan uji KS tersebut, didapat *p-value* sebesar 2.2e-16 yang
kurang dari taraf nyata 5% sehingga tolak $H_0$ dan menandakan bahwa
sisaan tidak menyebar normal. Hal ini sesuai dengan hasil
eksplorasi menggunakan plot kuantil-kuantil normal.

### 4.4.2 Sisaan saling bebas/tidak ada autokorelasi 
Selanjutnya akan dilakukan uji formal untuk kebebasan sisaan menggunakan
Weighted Ljung-Box Test on Standardized Residuals dari hasil m.11. 
Hipotesis yang digunakan adalah sebagai berikut.

$H_0$ : Sisaan saling bebas

$H_1$ : Sisaan tidak tidak saling bebas

Berdasarkan uji Ljung-Box tersebut, didapat semua *p-value* 
yang lebih besar dari taraf nyata 5% sehingga tak tolak $H_0$ dan
menandakan bahwa sisaan saling bebas.

### 4.4.3 Ragam sisaan homogen
Selanjutnya akan dilakukan uji formal untuk kebebasan sisaan menggunakan
Weighted Ljung-Box Test on Standardized Squared Residuals dari hasil m.11. 
Hipotesis yang digunakan adalah sebagai berikut.

$H_0$ : Ragam sisaan homogen

$H_1$ : Ragam sisaan heterogen

Berdasarkan uji Ljung-Box tersebut, didapat semua *p-value* 
yang lebih besar dari taraf nyata 5% sehingga tak tolak $H_0$ dan
menandakan bahwa ragam sisaan homogen artinya dengan model ARCH sudah mampu menyelesaikan masalah heteroskedastisitas.

### 4.4.4 Pengecekan overfitting ARIMAX(1,1,2)-ARCH(2)
```{r}
model.arch2<-ugarchspec(variance.model = list(model = "sGARCH", garchOrder = c(2,0)),  mean.model = list(armaOrder = c(1, 2),external.regressors = as.matrix(kurstraindif)))

m.12<-ugarchfit(spec=model.arch2,data=traindif, out.sample = 40)
m.12
```
Terlihat bahwa tidak semua parameter signifikan sehingga model ARIMAX(1,1,2)-ARCH(2) tidak dipilih 

## 4.5 Akurasi ARIMAX(1,1,2)-ARCH(1)
```{r}
# belum nemu sintaks yang benar karena differencing
sisaan.arch <- residuals(m.11)
mape_manual <- mean(abs(sisaan.arch / fitted(m.11))) * 100
cat("MAPE (Manual):",mape_manual, "\n")
```

## 4.6 Peramalan ARIMAX(1,1,2)-ARCH(1)

```{r}
forc = ugarchforecast(m.11, n.ahead = 17,n.roll=0, external.forecasts = list(mregfor = matrix_kurs_test_diff , vregfor = NULL))
print(forc)
plot(forc,which=1)
pt_1 <- data.train[length(data.train)] #nilai akhir data latih
hasil.forc.Diff <- forc@forecast$seriesFor[,1]
hasil.arch <- diffinv(hasil.forc.Diff, differences = 1) + pt_1
```

```{r}
perbandingan.arch<-matrix(data=c(head(data.test, n=length(data.test)), hasil.arch[2:19]),
                     nrow = length(data.test), ncol = 2)
colnames(perbandingan.arch)<-c("Aktual","Hasil Forecast")
perbandingan.arch
akurasi.arch <- accuracy(ts(hasil.arch[2:19]), head(data.test, n=length(data.test)))
akurasi.arch
```

# 5. Autoregressive Distributed Lag (ARDL)
Semua data sudah stasioner dilakukan pengujian diatas. Syarat penggunaan ARDL hanya diperbolehkan differecting maksimal 1 kali dan data IHSG serta kurs dolar sudah memenuhi. Oleh karena itu, akan dilanjutkan analisis selanjutnya. 

## 5.1 Uji Kointegrasi 
```{r}
datakoin <- ts(data.frame(train.trans,kurs.train))
modelkoin <- lm(datakoin[, 1] ~ datakoin[, 2] + 1) 
bound_result <- ur.df(residuals(modelkoin), type = "trend", lags = 5) 
bound_result
critical_values <- bound_result@cval
critical_values
```
Hasil yang diperoleh adalah nilai F hitung < nilai F kritis yaitu sebesar  2.6849 < 4.75  Maka hasil tersebut menunjukkan bahwa kita menerima H0, yang berarti data-data tersebut tidak memiliki nilai kointegrasi. Artinya, terdapat tidak  hubungan jangka panjang antara peubah endogen dan eksogen.

## 5.2 Penentuan lag optimum
```{r}
library(urca)
dff <- ardlBoundOrders(data = data.frame(train.trans, kurs.train), ic="AIC", formula = train.trans~ kurs.train)
min_p=c()
for(i in 1:15){
  min_p[i]=min(dff$Stat.table[[i]])
}
q_opt=which(min_p==min(min_p))
p_opt=which(dff$Stat.table[[q_opt]]==min(dff$Stat.table[[q_opt]]))
data.frame("q_optimum" = q_opt, "p_optimum" = p_opt, "AIC"=dff$min.Stat)
```

Dari tabel di atas, dapat terlihat bahwa nilai AIC terendah didapat ketika p = 1 dan q = 15, yaitu sebesar 10512.3. Artinya, model autoregressive optimum didapat ketika p = 1 dan q = 15

## 5.3 Pembentukan Model ARDL
```{r}
model.ardl = ardlDlm(x = as.vector(kurs.train), y = as.vector(train.trans), p = 1, q = 15)
summary(model.ardl)
```

## 5.5 Uji Diagnostik Model ARDL
### 5.5.1 Sisaan Menyebar Normal 
```{r}
sisaan.ardl <- residuals(model.ardl)
ks.test(sisaan.ardl,"pnorm")
```

Pada tahapan ini uji formal yang digunakan untuk normalitas adalah uji Kolmogorov-Smirnov (KS). Hipotesis pada uji KS adalah sebagai
berikut.

$H_0$ : Sisaan menyebar normal

$H_1$ : Sisaan tidak menyebar normal

Berdasarkan uji KS tersebut, didapat *p-value* sebesar kurang dari 2.2e-16 < 5% sehingga tolak $H_0$ dan menandakan bahwa sisaan tidak menyebar normal. Hal ini sesuai dengan hasil eksplorasi menggunakan plot kuantil-kuantil normal.

### 5.5.2 Sisaan saling bebas/tidak ada autokorelasi 
```{r}
Box.test(sisaan.ardl, type = "Ljung")  #tak tolak H0 > sisaan saling bebas
```



Selanjutnya akan dilakukan uji formal untuk kebebasan sisaan menggunakan
uji Ljung-Box. Hipotesis yang digunakan adalah sebagai berikut.

$H_0$ : Sisaan saling bebas

$H_1$ : Sisaan tidak tidak saling bebas

Berdasarkan uji Ljung-Box tersebut, didapat *p-value* sebesar 0.9744 yang lebih besar dari taraf nyata 5% sehingga tak tolak $H_0$ dan menandakan bahwa sisaan saling bebas.

### 5.5.3 Sisaan homogen 
```{r}
Box.test((sisaan.ardl)^2, type = "Ljung")  #tak tolak H0 > sisaan homogen
```

Hipotesis yang digunakan untuk uji kehomogenan ragam adalah sebagai
berikut.

$H_0$ : Ragam sisaan homogen

$H_1$ : Ragam sisaan tidak homogen

Berdasarkan uji Ljung-Box terhadap sisaan kuadrat tersebut, didapat
*p-value* sebesar 0.00942 yang lebih kecil dari taraf nyata 5% sehingga tolak $H_0$ dan menandakan bahwa ragam sisaan tidak homogen. Akan tetapi, jika digunakan taraf nyata 1% menghasilkan  tolak $H_0$ sehingga menandakan bahwa ragam sisaan tidak homogen.

## 5.5 Akurasi Model ARDL
```{r}
# Hitung MAPE secara manual
mape_manual <- mean(abs(sisaan.ardl / fitted(model.ardl))) * 100
cat("MAPE (Manual):", mape_manual, "\n")
```
## 5.6 Peramalan Model ARDL
```{r}
ramalan<- dLagM::forecast(model.ardl, x = kurs.test, h = 18) 
ramalan
data.ramalan <- ramalan$forecasts
pt_1 <- data.train[length(data.train)] #nilai akhir data latih
hasil.ardl <- data.ramalan^(1/4)
hasil.ardl
```

```{r}
perbandingan.ardl<-matrix(data=c(head(data.test, n=length(data.test)), hasil.ardl),
                     nrow = length(data.test), ncol = 2)
colnames(perbandingan.ardl)<-c("Aktual","Hasil Forecast")
perbandingan.ardl
akurasi.ardl <- accuracy(ts(hasil.ardl), head(data.test, n=length(data.test)))
akurasi.ardl
```

# 6. Perbandingan ARIMAX-ARCH dan ARDL
```{r}
par(mfrow=c(1,2))
hasil.forch.arch <- as.data.frame(hasil.arch[c(2:18)])
datadate2 <- data$Date
datadate2 <- as.data.frame(datadate2[c(173:189)])
dataplot2 <- cbind(datadate2, hasil.forch.arch)
dataplot2 <- as.data.frame(dataplot2)
colnames(dataplot2)<- c("date","forecast arch")
ggplot(dataplot2, aes(x = date, y = `forecast arch`)) +
  geom_line(color = "black", linetype = "solid", size = 1) +
  geom_point(color = "blue", size = 3) +
  labs(title = "Plot Time Series Harga Penutupan IHSG", x = "Tahun", y = "Harga Penutupan IHSG") +
  theme_minimal()+
  theme(plot.title = element_text(size = 20, face = "bold", hjust =0.5))

hasil.forch.ardl <- as.data.frame(hasil.ardl)
datadate3 <- data$Date
datadate3 <- as.data.frame(datadate3[c(172:189)])
dataplot3 <- cbind(datadate3, hasil.forch.ardl)
dataplot3 <- as.data.frame(dataplot3)
colnames(dataplot3)<- c("date","forecast ardl")
ggplot(dataplot3, aes(x = date, y = `forecast ardl`)) +
  geom_line(color = "black", linetype = "solid", size = 1) +
  geom_point(color = "blue", size = 3) +
  labs(title = "Plot Time Series Harga Penutupan IHSG", x = "Tahun", y = "Harga Penutupan IHSG") +
  theme_minimal()+
  theme(plot.title = element_text(size = 20, face = "bold", hjust =0.5))
```

```{r}
perbandingan_arimax_ardl <- data.frame(Aktual=c(test.ts),
                           Predik_ARIMAX = hasil.arch[c(2,19)],
                           Predik_ARDL = hasil.ardl)
perbandingan_arimax_ardl
akurasi1<- data.frame(accuracy(ts(hasil.arch[2:19]), head(data.test, n=length(data.test))))
akurasi2<- data.frame(accuracy(ts(hasil.ardl), head(data.test, n=length(data.test))))
akurasi <- rbind(akurasi1,akurasi2)
rownames(akurasi)<- c("ARIMAX","ARDL")
print(akurasi)
```
Berdasarkan nilai akurasi kedua model di atas, terlihat MAPE ARIMAX(2,1,2) menghasilkan MAPE yang lebih kecil dibandingan ARDL(15,8). Oleh karena itu, model ARIMAX(2,1,2) dianggap lebih baik dalam meramalkan harga penutupan IHSG dengan peubah eksogennya nya kurs dolar.

# 7. Peramalan 22 Periode Ke Depan
```{r}
forc = ugarchforecast(m.11, data = data.ts, n.ahead = 22,n.roll=0,  external.forecasts = list(mregfor = kursdif, vregfor = NULL))
print(forc)
plot(forc,which=1)
```

```{r}
datafix<-data_close[nrow(data_close),]
pt_2 <- data.ts[length(data.ts)] 
hasil.forc.Diff2 <- forc@forecast$seriesFor[,1]
peramalanfix <- diffinv(hasil.forc.Diff2, differences = 1) + pt_2
```

```{r}
forecast <- as.data.frame(peramalanfix)
datadate4 <- data.frame(
  date = seq(as.Date("2023-11-20"), as.Date("2024-04-22"), by = "weeks")
)
dataplot4 <- cbind(datadate4, forecast)
dataplot4 <- as.data.frame(dataplot4)
colnames(dataplot4)<- c("date","forecast")
ggplot(dataplot4, aes(x = date, y = `forecast`)) +
  geom_line(color = "black", linetype = "solid", size = 1) +
  geom_point(color = "blue", size = 3) +
  labs(title = "Plot Time Series Harga Penutupan IHSG", x = "Tahun", y = "Harga Penutupan IHSG") +
  theme_minimal()+
  theme(plot.title = element_text(size = 20, face = "bold", hjust =0.5))
```

