---
title: "Tugas Pertemuan 67"
author: "Rafi AKbar Wibawa"
date: "2023-10-05"
output: html_document
---
```{r}
library("forecast")
library("graphics")
library("TTR")
library("TSA")
library("rio")
```

## Impor Data

```{r}
data <- import("https://raw.githubusercontent.com/rafi2411/MPDW-STA1341/main/Pertemuan-6%20dan%207/Data/Raw%20Data.csv")
colnames(data) <- c("Waktu", "NO2")
data$Waktu<- ts(data$Waktu,frequency = 24)
Data<- data$NO2
Data <- ts(Data)
```

# Pembagian Data train dan data test

```{r}
Train <- Data[1:80]
Test <- Data[81:length(Data)]
```


### Plot *Time Series*

```{r}
par(mfrow=c(1,2))
plot.ts(Train, main = "Plot Data Train", col = 'steelblue')
plot.ts(Test,main = "Plot Data Test", col = 'orange')
```

Plot deret waktu di atas menunjukkan bahwa data Data stasioner dalam rataan, ditandai dengan data yang menyebar di sekitar nilai tengahnya dan Data tidak stasionerioner dalam ragam, ditandai dengan lebar pita yang cenderung berubah-rubah dengan berpola musiman. 

### Plot ACF

```{r}
acf(Train, main = "ACF Data Train")
```

Berdasarkan plot ACF, terlihat bahwa plot ACF pada data tersebut cenderung *tails off* dan membentuk gelombang sinus. Hal ini menunjukkan bawa data stasioner secara rataan.

### Uji ADF

```{r}
tseries::adf.test(Train)
```

$H_0$ : Data tidak Dataioner dalam rataan

$H_1$ : Data Dataioner dalam rataan

Berdasarkan uji ADF tersebut, didapat *p-value* sebesar 0.01 yang lebih kecil dari taraf nyata 5% sehingga tolak $H_0$ dan menandakan bahwa data Dataioner dalam rataan. Hal ini sesuai dengan hasil eksplorasi menggunakan plot time series dan plot ACF.

### Plot Box-Cox

```{r}
index <- seq(1:length(Train))
bc = boxcox(Train~index, lambda = seq(-1,0,by=0.05))
#Nilai Rounded Lambda
lambda <- bc$x[which.max(bc$y)]
lambda
#SK
bc$x[bc$y > max(bc$y) - 1/2 * qchisq(.95,1)]
```

Gambar di atas menunjukkan nilai *rounded value* ($\lambda$) optimum sebesar **1,97** dan pada selang kepercayaan 95% nilai memiliki batas bawah **-0,88** dan batas atas **-0.2020**. Selang tersebut tidak memuat nilai satu sehingga dapat dikatakan bahwa data bukan Dataioner dalam ragam.

# Differencing

```{r}
Train.diff<-diff(Train,differences = 1) 
plot.ts(Train.diff, lty=1, xlab="waktu", ylab="Data Difference 1 Kurs", main="Plot Difference Kurs")
```

```{r}
par(mfrow = c(1,2))
acf(Train.diff, main = "ACF Data Train terdiferensiasi 1")
pacf(Train.diff, main = "PACF Data Train terdiferensiasi 1")
#Uji Formal
tseries::adf.test(Train.diff)
```

Secara ACF dia cuts off di lag ke-2 maka didapat model tentatifnya ARIMA(0,1,2). Sementara itu, secara PACF dia cuts off di lag ke-2 maka didapat model tentatif ARIMA(2,1,0)

```{r}
eacf(Train.diff)
```

Didapat model tentatif ARIMA(0,1,0), ARIMA(1,1,0), ARIMA(1,1,1)
Dijumlah dari pengamtan eksploratif didapat 5 model
#### ARIMA(0,1,0)

```{r}
model1.da=Arima(Train.diff, order=c(0,1,0),method="ML")
summary(model1.da) #AIC=672.81
lmtest::coeftest(model1.da) 
```

#### ARIMA(1,1,0)

```{r}
model2.da=Arima(Train.diff, order=c(1,1,0),method="ML")
summary(model2.da) #AIC=665.5
lmtest::coeftest(model2.da) #seluruh parameter signifikan
```

#### ARIMA(1,1,1)

```{r}
model3.da=Arima(Train.diff, order=c(1,1,1),method="ML")
summary(model3.da) #AIC=629.66
lmtest::coeftest(model3.da) #parameter ar1 tidak signifikan
```

#### ARIMA(0,1,2)

```{r}
model4.da=Arima(Train.diff, order=c(0,1,2),method="ML")
summary(model4.da) #AIC=629.66
lmtest::coeftest(model4.da) # parameter MA2 signifikan
```

#### ARIMA(1,1,2)

```{r}
model5.da=Arima(Train.diff, order=c(2,1,0),method="ML")
summary(model5.da) #AIC=657.67 
lmtest::coeftest(model5.da) #semua parameter signifikan
```
Model terbaik ARIMA(1,1,2)

#### Eksplorasi Sisaan

```{r}
#Eksplorasi 
sisaan.da <- model5.da$residuals 
par(mfrow=c(2,2)) 
qqnorm(sisaan.da) 
qqline(sisaan.da, col = "blue", lwd = 2) 
plot(c(1:length(sisaan.da)),sisaan.da) 
acf(sisaan.da) 
pacf(sisaan.da) 
par(mfrow = c(1,1))
```

#### Uji Formal

```{r}
#1) Sisaan Menyebar Normal 
ks.test(sisaan.da,"pnorm")  #tak tolak H0 > sisaan menyebar normal
```

Selain dengan eksplorasi, asumsi tersebut dapat diuji menggunakan uji formal. Pada tahapan ini uji formal yang digunakan untuk normalitas adalah uji Kolmogorov-Smirnov (KS). Hipotesis pada uji KS adalah sebagai berikut.

$H_0$ : Sisaan menyebar normal

$H_1$ : Sisaan tidak menyebar normal

Berdasarkan uji KS tersebut, didapat *p-value* sebesar 0.00 yang kurang dari taraf nyata 5% sehingga tolak $H_0$ dan menandakan bahwa sisaan tidak menyebar normal. Hal ini sesuai dengan hasil eksplorasi menggunakan plot kuantil-kuantil normal.

```{r}
#2) Sisaan saling bebas/tidak ada autokorelasi 
Box.test(sisaan.da, type = "Ljung")  #tak tolak H0 > sisaan saling bebas
```

Selanjutnya akan dilakukan uji formal untuk kebebasan sisaan menggunakan uji Ljung-Box. Hipotesis yang digunakan adalah sebagai berikut.

$H_0$ : Sisaan saling bebas

$H_1$ : Sisaan tidak tidak saling bebas

Berdasarkan uji Ljung-Box tersebut, didapat *p-value* sebesar 0.4676 yang lebih besar dari taraf nyata 5% sehingga tak tolak $H_0$ dan menandakan bahwa sisaan saling bebas. Hal ini berbeda dengan eksplorasi.

```{r}
#3) Sisaan homogen 
Box.test((sisaan.da)^2, type = "Ljung")  #tak tolak H0 > sisaan homogen
```

Hipotesis yang digunakan untuk uji kehomogenan ragam adalah sebagai berikut.

$H_0$ : Ragam sisaan homogen

$H_1$ : Ragam sisaan tidak homogen

Berdasarkan uji Ljung-Box terhadap sisaan kuadrat tersebut, didapat *p-value* sebesar 0.01367 yang kurang dari taraf nyata 5% sehingga tolak $H_0$ dan menandakan bahwa ragam sisaan tidak homogen.

```{r}
#4) Nilai tengah sisaan sama dengan nol 
t.test(sisaan.da, mu = 0, conf.level = 0.95)  #tak tolak h0 > nilai tengah sisaan sama dengan 0
```

Terakhir, dengan uji-t, akan dicek apakah nilai tengah sisaan sama dengan nol. Hipotesis yang diujikan sebagai berikut.

$H_0$ : nilai tengah sisaan sama dengan 0

$H_1$ : nilai tengah sisaan tidak sama dengan 0

Berdasarkan uji-ttersebut, didapat *p-value* sebesar 0.7471 yang lebih besar dari taraf nyata 5% sehingga tak tolak $H_0$ dan menandakan bahwa nilai tengah sisaan sama dengan nol. Hal ini berbeda dengan eksplorasi.

#overfitting

```{r}
#---OVERFITTING---#
model5a=Arima(Train.diff, order=c(1,1,3),method="ML")
summary(model5a) #327.31
lmtest::coeftest(model5a) #ar1 tidak signifikan

model5b=Arima(Train.diff, order=c(2,1,2),method="ML")
summary(model5b) #327.24
lmtest::coeftest(model5b) #ma3 tidak signifikan

#model yang dipilih adalah model overfitting, yaitu ARIMA(2,1,2)
```


### Peramalan

Peramalan dilakukan menggunakan fungsi `forecast()` . Contoh peramalan berikut ini dilakukan untuk 30 hari ke depan.

```{r}
#---FORECAST---#
ramalan.da <- forecast::forecast(model5b, h = length(Test)) 
ramalan.da
data.ramalan.da <- ramalan.da$mean
plot(ramalan.da)
```

Berdasarkan hasil plot ramalan di atas, dapat dilihat bahwa ramalan ARIMA(2,1,2) cenderung stabil hingga akhir periode. Selanjutnya, dapat dicari nilai akurasi antara hasil ramalan dengan data uji sebagai berikut.

```{r}
pt_1 <- Train[length(Train)] #nilai akhir data latih
hasil.forc.Diff <- data.ramalan.da
hasil <- diffinv(hasil.forc.Diff, differences = 1) + pt_1
ts.plot(ts(Train),hasil)
#has.1 sama hasilnta dengan: cumsum(c(pt_1,hasil.forc.Diff))
```

```{r}
perbandingan.da<-matrix(data=c(head(Test, n=length(Test)), hasil[-1]),
                     nrow = length(Test), ncol = 2)
colnames(perbandingan.da)<-c("Aktual","Hasil Forecast")
perbandingan.da
accuracy(ts(hasil[-1]), head(Test, n=length(Test)))
```

Didapat nilai MAPE yang cukup besar yakni 79.83728%